【裁判字號】    89,易,4126
【裁判日期】    900306
【裁判案由】    詐欺
【裁判全文】
臺灣臺中地方法院刑事判決                        八十九年度易字第四一二六號
    公  訴  人  臺灣臺中地方法院檢察署檢察官
    被      告  甲○○
右列被告因詐欺案件，經檢察官提起公訴（八十九年度偵續字第一六六號），本院判
決如左：
    主  文
甲○○無罪。
    理  由
一、公訴意旨略以：被告甲○○意圖為自己不法所有，民國八十七年十一月間，告訴
    人丁○○前往被告甲○○所經營之茂基汽車工業有限公司，修理車牌號碼ＳＳ─
    四○八號營業大客車時，明知其向案外人戊○○所購買登記於長榮通運有限公司
    （下稱長榮通運公司）名下之車牌號碼ＢＢ─八八三車號營業大客車，該車尚積
    欠動產擔保交易債權人和昭實業股份有限公司（下稱和昭公司）之動產擔保交易
    分期付款新台幣（下同）三百六十三萬元，竟故意隱匿該大客車積欠和昭公司三
    百六十餘萬元貸款之事實，向告訴人丁○○偽稱以價金一百五十萬元出售，並得
    以告訴人丁○○所有待修之車牌號碼ＳＳ─四○八號車輛折抵四十五萬元，由其
    代表長榮通運公司與告訴人簽定買賣證明書，將該車牌號碼ＢＢ─八八三號營業
    大客車賣與告訴人丁○○，使告訴人丁○○陷於錯誤交付金額共計六十五萬元之
    支票四紙及車牌號碼ＳＳ─四○八號車輛予被告甲○○，後被告甲○○未依約定
    辦理車輛過戶事宜，屢經告訴人丁○○催促亦置之不理，迨八十九年一月七日該
    車遭和昭公司取回後，告訴人丁○○經查詢，始得知該車係設有動產擔保附條件
    買賣，因未繳貸款遭債權人和昭公司取回該車，至此始知受騙。因認被告甲○○
    涉犯刑法第三百三十九條第一項之詐欺取財罪嫌云云。
二、按犯罪事實應依證據認定之，無證據不得推定其犯罪事實；又不能證明被告犯罪
    者，應諭知無罪之判決，刑事訴訟法第一百五十四條、第三百零一條第一項分別
    定有明文。次按刑法第三百三十九條第一項詐欺罪之成立，以意圖為自己或第三
    人不法所有，以詐術使人將本人或第三人之物交付為要件。所謂以詐術使人交付
    ，必須被詐欺人因其詐術而陷於錯誤，若其所用方法，不能認為詐術，亦不致使
    人陷於錯誤，即不構成該罪；又按犯罪事實之認定，應憑真實之證據，倘證據是
    否真實尚欠明顯，自難以擬制推測之方法，為其判斷之基礎，最高法院四十六年
    台上字第二六０號判例、五十三年台上字第六五六號判例著有明文。
三、公訴人認被告涉有詐欺取財罪嫌，係以本案車牌號碼ＢＢ─八八三號營業大客車
    尚積欠和昭公司三百六十三萬元，有和昭公司陳報狀、動產擔保交易契約書、證
    明書、支票、退票理由單影本在卷可查，而被告故意隱匿該車積欠和昭公司高額
    貸款之事實亦據告訴人丁○○指訴甚詳，按一般購買殘留分期付款債務之房屋或
    汽車，會在總價款中扣除貸款金額而以其殘值為交易金額，被告既係從事大客車
    修護之業務，對於大客車之買賣、貸款等業務，實無從諉為不知，故被告顯有故
    意隱匿該車鉅額貸款之事實，為其主要論據。訊據被告於本院審理時均堅決否認
    有任何詐欺之犯行，辯稱：伊是臺中縣東勢鎮○○街六二七號之一「茂基汽車工
    業有限公司」之負責人，營業項目是車體打造及車輛買賣，伊於八十七年九月底
    向證人戊○○以一百二十萬元買車牌號碼ＢＢ─八八三號大客車之使用權，戊○○有說該車是靠行長榮通運公司並有貸款，但沒有跟伊講金額，只說期限是一年
    ，貸款是由長榮通運公司向和昭公司貸的，所以是由長榮通運公司在給付貸款，
    至於告訴人是證人乙○○介紹來的，說要購買該部車牌號碼ＢＢ─八八三大客車
    ，告訴人以車牌號碼ＳＳ─四○八號大客車與伊交換，另需再支付一百二十萬元
    ，當時他先付五十萬元訂金，餘款七十萬元開三張五萬元之支票給伊，該十五萬
    元兌現後，他就沒再給付餘款，伊將大客車跟車籍資料交給告訴人時有告知他貸
    款的事情，並說貸款期限還有一年，但沒有跟他說貸款金額，因伊自己也不知道
    金額為何等語。
四、經查：
（一）證人乙○○於八十九年二月二十九日偵查時證稱：本件買賣是伊介紹的，當時
      伊知道該車有貸款，且於簽約時有對告訴人說過，他亦知道有貸款，並說分期
      款付畢可以過戶，是後來告訴人未繳分期款，所以才未能過戶等語；又證人乙○○於八十九年十二月十九日本院審理時結證稱：「（與甲○○、丁○○是何
      關係？）他們以前是我的員工，車牌號碼ＢＢ─八八三該部車，是我介紹丁○○買的，八十七年十一月間，簽買賣契約時，甲○○有告知丁○○說該部車有
      貸款，需一年後才能過戶，後來雙方對買賣價金及給付方式都有達成協議，丁○○並開了三張各五萬元的支票給甲○○。」、「陳錦豐當時有提到該車有貸
      款，但沒有說貸款多少錢。」、「貸款的事情於簽約之前，雙方在商談時就有
      提到，且契約書是我製作的。」等語，證人證詞前後陳述一致，並無瑕疵，當
      可採信。是告訴人指稱：被告沒有向伊提到該車有動產擔保抵押，只有說要一
      年以後才能過戶云云，即與事實有違，檢察官據此而認定被告故意隱匿未告知
      告訴人，則有誤會。
（二）證人丙○○於九十年一月十六日本院審理時證稱：「（ＢＢ─八八三號該部營
      業大客車之買賣過程？）我是長榮通運公司的負責人，ＢＢ─八八三號該部車
      原來是我所有，八十三年十月間有跟和昭公司貸款三百萬元，我繳了部分金額
      。後來因為戊○○有另外一部大客車，因車體太高，不利於苗栗地區的路況，
      所以跟我交換ＢＢ─八八三號該部車使用，每部車的貸款就由原所有人來繳，
      即ＢＢ─八八三號的貸款仍由我來繳。我是做靠行業務，戊○○的車我就交給
      營業部門的人來使用，ＢＢ─八八三號的貸款由營業部門人員直接向和昭公司
      繳納，但幾個月之後他們沒有營業，也沒有去繳貸款，我是在一年後因為本案
      發生糾紛，我去查證才知道，至於戊○○為何會將車子賣給甲○○我就不清楚
      。」、「（貸款債務人是你，若車子所有權移轉，貸款金額是由誰給付？）還
      是由我來付，就算戊○○將使用權賣給甲○○，貸款還是由我來付，但在貸款
      未清償前，車子不得過戶。就本案而言，因為我與戊○○約定由我來付ＢＢ─
      八八三號該部車的貸款，所以應該由我來給付。」等語，並有證人丙○○與戊○○於八十五年四月二十五日所簽立之協議書附卷可稽（見八十九年度他字第
      九０三號卷第三十六頁或四十九頁）。按汽車運輸業所稱之「靠行」，係指汽
      車所有人為達營業之目的，將汽車所有權移轉於車行，便成為權利人而為管理
      行為之謂，應屬信託行為一種，車行即為其受託人，而所謂靠行，僅車輛用所
      靠公司之名義營業，該車輛實際上仍在所有人持有並保管之中（最高法院七十
      二年度臺上字第三五二四號、六十九年度臺上字第二一三一號判決可資參照）
      ，是證人丙○○所證稱其之貸款仍應由其繼續繳納，後續之買主係買賣使用權
      等語，即與吾國目前社會「靠行」制度之現狀相符，證人之上開證詞足可採信
      。
（三）證人戊○○於九十年二月二十日本院審理時結證稱：「（與ＢＢ─八八三號大
      客車之交換過程？）在八十五年四月二十五日我以我所有的ＣＣ─一九一號大
      客車，與丙○○所有之ＢＢ─八八三號大客車交換，丙○○另再貼補我三十萬
      元。‧‧‧ＣＣ─一九一號大客車原來是靠行在大大通運有限公司，該車原來
      有貸款一百五十萬元，貸款名義人是大大車行，但實際上是我貸款的，也是由
      我來繳。換車當時貸款約剩七十餘萬元，約定丙○○要繼續付ＢＢ─八八三號
      的貸款，ＣＣ─一九一號的貸款由我來繳納，之後我都有按時繳款。」、「（
      何時將ＢＢ─八八三號之大客車賣給甲○○？）八十七年九月中旬，因ＢＢ─
      八八三號的馬力不夠用，所以我又想要換車，才將ＢＢ─八八三號車子賣給甲○○，有告知他車子尚有貸款，詳細的金額我不清楚，但我有跟他說貸款期限
      尚有一年左右。」、「（你把ＢＢ─八八三號賣給甲○○，貸款應由何人繳納
      ？）應該還是要由丙○○繳納，與甲○○沒有關係。」、「（丙○○為何沒有
      繳貸款是否清楚？）我不清楚，我是在車子被和昭公司取回後第二天，甲○○
      打電話告訴我，我才知道此事。」等語。告訴代理人亦請求訊問證人，其於八
      十七年九月間將車子賣給甲○○時之車價為多少？當時之貸款尚有多少？等問
      題，證人戊○○答稱：「因為ＢＢ─八八三號該部車尚有貸款，無法辦理過戶
      ，所以金額較低，我只賣一百二十萬元，但該車當時尚有多少貸款我不清楚，
      我有跟甲○○講貸款期限尚有一年。」等語。此外並有證人戊○○和大大通運
      有限公司於八十四年八月二十四日所簽立之靠行合約書存卷可按（見上卷第三
      十七至三十九頁）。證人戊○○之證詞核與前述證人丙○○、乙○○之證詞相
      符，亦足證該三名證人之證詞足可採信，被告之辯詞應與事實相符。
（四）證人丙○○與戊○○於八十五年四月二十五日所簽立之協議書第三條第二款規
      定：邇後各車輛之分期付款，應由新車主負責繼續按期繳納，與舊車主無關等
      情，與上開二位證人丙○○與戊○○之證述內容不符，證人羅錦增於本院審理
      時則陳稱：「（對協議書第三條第二款所載有何意見？）我們雙方約定的意思
      是要由原車主繳原有車子的貸款，該條文之文義應是我所說的意思。」等語。
      然依該二位證人於八十九年二月二十四日為解決本案所衍生之問題簽立之協議
      書（見上開卷第三十四頁或四十四頁），其第一條約定：「原雙方於八十五年
      四月二十四日簽訂協議書，今由於各該車輛有向貸款公司貸款情事，而各自在
      交換車輛後均有再出售與他人，乙方（指證人戊○○）有將其交換出去之車輛
      （車號ＣＣ─一九一號）繳清其貸款，而甲方（指證人丙○○）未將其交換出
      去與乙方之車輛（車號ＢＢ─八八三號）繳清其貸款，‧‧‧」等語，足見該
      車牌號碼ＢＢ─八八三號大客車確係由證人丙○○繼續繳納貸款，第一份協議
      書或因未照雙方之意思詳實記載，致與事實有所出入。且縱依該第一份協議書
      所載，該車牌號碼ＢＢ─八八三號大客車應係由證人戊○○繳納貸款，此仍與
      被告或告訴人之間之買賣無關，而該部大客車之所以會被和昭公司取回，係因
      原所有人未繳納貸款之故，與被告無涉，難認其有施用詐術之行為，且依證人
      乙○○之證詞，被告於買賣時確亦有告知告訴人該車尚有貸款之事，告訴人為
      大客車業之營運人，對所謂靠行之狀況，自然知曉，其因而認貸款應由原所有
      人繼續繳納，與其無關，而同意以交換並貼補之方式換車，是告訴人亦無陷於
      錯誤之情形。
五、綜上所述，被告前揭辯詞，洵非虛詞。從而，被告之行為，依首揭法條及判例意
    旨，自與詐欺之構成要件不相符。此外，復查無其他證據足資證明被告有詐欺之
    犯行，既不能證明被告犯罪，揆諸上揭刑事訴訟法之規定，依法應予諭知無罪。
據上論斷，應依刑事訴訟法第三百零一條第一項，判決如主文。
本案經檢察官高永棟到庭執行職務
中      華      民      國      九十      年      三      月      六    日
                                臺灣臺中地方法院刑事第四庭
                                        法  官  楊  真  明
右正本證明與原本無異。
如不服本判決，應於送達後十日內向本院提出上訴狀（須附繕本），上訴於臺灣高等
法院臺中分院。
                                        書記官
中      華      民      國      九十      年      三      月      八    日


司法院資訊處製作；財團法人民間司法改革基金會備份。
